【裁判字號】    97,家訴,7
【裁判日期】    970326
【裁判案由】    確認繼承權
【裁判全文】
臺灣新竹地方法院民事判決               97年度家訴字第7號
原      告  甲○
被      告  乙○○○
當事人間請求確認繼承權事件，本院於民國97年3月12日言詞辯
論終結，判決如下：
    主  文
原告之訴駁回。
訴訟費用新台幣壹萬參仟伍佰柒拾參元由原告負擔。
    事實及理由
壹、原告起訴主張：
一、被繼承人陳彭叩於民國（下同）89年4月13日死亡，遺有如
    附表所示之土地。又被繼承人陳彭叩生前育有二男三女，原
    告為次女，而三男陳明鑑業於90年4月22日死亡，其應繼分
    轉由其配偶及所生四子繼承；惟陳明鑑之長男陳宜禧亦於92
    年2月17日死亡，其應繼分再轉由其越南籍配偶乙○○○及
    長女陳涵琳繼承。
二、本件被告乙○○○為越南國芹苴省烏門縣泰安鄉人，於90年
    7月17日與訴外人陳宜禧結婚，而陳宜禧於婚後年餘之92年2
    月17日死亡，被告未及歸化而仍保留越南國籍。然關於土地
    權利，越南國與我國並無互惠協定，故越南人在我國不得享
    有土地之權利。
三、本件經向新竹市地政事務所申請就被繼承人陳彭叩所遺如附
    表所示土地辦理公同共有之繼承登記，經該所函覆：被告為
    越南國籍，不得繼承我國土地，其繼承權應予以排除，始得
    辦理陳彭叩之繼承登記，自有請求確認被告就陳彭叩所遺如
    附表之土地不得繼承登記之必要等語。並聲明（一）被告就
    被繼承人陳彭叩遺有如附表所列土地不得繼承。（二）訴訟
    費用由被告負擔。
貳、被告則辯稱：其有繼承權，並請求駁回原告之訴，訴訟費用
    由原告負擔。
、得心證之理由：
一、按確認法律關係之訴，非原告有即受確認判決之法律上利益
    者，不得提起之，民事訴訟法第247條第1項前段定有明文。
    查本件原告主張被告為越南國人，而關於土地權利，越南國
    與我國並無互惠協定，故被告在我國不得享有土地之權利，
    即被告就被繼承人陳彭叩所遺土地不得繼承，但被告則主張
    其有繼承權，是本件攸關被告對被繼承人陳彭叩所遺土地有
    無繼承權及其餘繼承人之應繼分多寡，應有受確認判決之法
    律上利益，而得提請確認之，合先敘明。
二、原告主張被繼承人陳彭叩於89年4月13日死亡，陳彭叩之三
    男陳明鑑於90年4月22日死亡，又陳明鑑之長男陳宜禧亦於
    92年2月17日死亡，遺有一女及越南籍配偶乙○○○等事實
    ，有原告提出之繼承系統表1紙、相關戶籍謄本4份、被告與
    訴外人陳宜禧之結婚證書及結婚登記申請書在卷可稽，自堪
    信為真實。
三、原告另主張依土地法第18條規定及內政部（90）台內地字第
    9004760號函文，禁止越南人取得我國土地之權利，故請求
    確認被告就被繼承人陳彭叩所遺如附表所示之土地不得繼承
    ，惟為被告所否認。是本件所應審究者為：越南籍之被告得
    否繼承系爭土地？
（一）按「遺產繼承人，除配偶外，依左列順序定之：一、直系
      血親卑親屬。」、「配偶有相互繼承遺產之權」、「繼承
      ，因被繼承人死亡而開始。」、「繼承人自繼承開始時，
      除本法另有規定外，承受被繼承人財產上之一切權利、義
      務。但權利、義務專屬於被繼承人本身者，不在此限。」
      ，分別為民法第1138、1144、1147條及第1148條第1項所
      明定。又土地法第18條規定：「外國人在中華民國取得或
      設定土地權利，以依條約或其本國法律，中華民國人民得
      在該國享受同樣權利者為限。」，另參照內政部90年3月
      23日（90）台內地字第9004760號函，載明：「越南政府
      對我國人民在該國取得 (含繼承)或設定土地權利並無互
      惠規定，故依土地法第18條平等互惠規定，越南人不得在
      我國取得或設定土地權利」。
（二）經查，被繼承人陳彭叩於89年4月13日死亡，其所遺如附
      表所示之土地由長女陳換（先於被繼承人死亡）之子女鄧
      秋凡、鄧伊津、鄧伊淨、鄧伊茜，次女甲○（即原告），
      長男陳秀明，次男陳明權（先於被繼承人死亡）之子女陳
      慶鴻、陳璟鋒、陳嫻芳，及三男陳明鑑共同繼承。嗣被繼
      承人陳彭叩之三男陳明鑑於90年4月22日死亡，其應繼分
      再由其配偶及所生四子繼承；惟陳明鑑之長男陳宜禧又於
      92年2月17日死亡，而被告既為訴外人陳宜禧之配偶，依
      前揭民法規定，其於陳宜禧死亡時即為繼承人，承受陳宜
      禧非專屬性之財產上權利義務。而土地法第18條及內政部
      90年3月23日（90）台內地字第9004760號函文雖有「越南
      人不得在我國取得或設定土地權利」之規定，但只是禁止
      越南人在我國取得不動產之權利，並未有剝奪其繼承權之
      意；即被告就系爭土地雖無法辦理不動產繼承登記，但並
      不影響其繼承之權利，故原告請求確認被告就被繼承人陳
      彭叩所遺如附表所列土地不得繼承，洵屬無據，應予駁回
      。
肆、訴訟費用之負擔：民事訴訟法第78條。
中    華    民    國    97    年    3     月    26    日
                  家事法庭法  官  彭政章
以上正本係照原本作成。
如對本判決上訴，須於判決送達後20日之不變期間內，向本院提
出上訴狀
                          書記官  張淑芬
中    華    民    國    97    年    3     月    26    日
附表
┌─────┬────┬─────┬────┬─────┐
│土地座落  │地號    │面積（㎡）│權利範圍│價額（元）│
├─────┼────┼─────┼────┼─────┤
│新竹復興段│86-0    │3357.29   │13/40   │0000000.9 │
├─────┼────┼─────┼────┼─────┤
│新竹復興段│186-0   │3388.77   │14/40   │0000000.3 │
├─────┼────┼─────┼────┼─────┤
│新竹民富段│1013-0  │73        │全      │0000000   │
├─────┼────┼─────┼────┼─────┤
│新竹民富段│1014-0  │73        │全      │0000000   │
├─────┼────┼─────┼────┼─────┤
│新竹民富段│1015-0  │74        │全      │0000000   │
├─────┼────┼─────┼────┼─────┤
│新竹民富段│1016-0  │78        │全      │0000000   │
├─────┼────┼─────┼────┼─────┤
│新竹民富段│1017-0  │133       │全      │0000000   │
├─────┼────┼─────┼────┼─────┤
│新竹北門段│1680-0  │179       │全      │00000000  │
├─────┼────┼─────┼────┼─────┤
│新竹光武段│110-0   │70        │全      │0000000   │
├─────┼────┼─────┼────┼─────┤
│新竹復興段│86-2    │598.36    │13/40   │680634.50 │
├─────┼────┼─────┼────┼─────┤
│新竹復興段│86-3    │466.81    │13/40   │530996.40 │
├─────┼────┼─────┼────┼─────┤
│新竹復興段│86-4    │355.30    │13/40   │381403.7  │
├─────┼────┼─────┼────┼─────┤
│新竹復興段│86-5    │218.6     │13/40   │248657.5  │
├─────┼────┼─────┼────┼─────┤
│新竹復興段│86-6    │20.68     │13/40   │31756.7   │
├─────┼────┼─────┼────┼─────┤
│新竹復興段│186-1   │416.64    │14/40   │0000000   │
├─────┼────┼─────┼────┼─────┤
│新竹復興段│186-2   │89.59     │14/40   │219495.5  │
└─────┴────┴─────┴────┴─────┘


司法院資訊處製作；財團法人民間司法改革基金會備份。
